【裁判字號】    91,易,333
【裁判日期】    920326
【裁判案由】    商業會計法等
【裁判全文】
臺灣基隆地方法院刑事判決                          九十一年度易字第三三三號
    公  訴  人  臺灣基隆地方法院檢察署檢察官
    被      告  丙○○
                乙○○
右列被告因違反商業會計法等案件，經檢察官聲請以簡易判決處刑（九十年度偵字第
三六七七號、九十一年度偵字第三八四九號），本院簡易庭認為不宜，改依通常程序
審理，茲判決如左︰
    主  文
丙○○商業負責人，共同以明知為不實之事項，而填製會計憑證並記入帳冊，處拘役
貳拾日，如易科罰金，以佰元折算壹日。緩刑貳年。
乙○○經辦會計人員，共同以明知為不實之事項，而填製會計憑證並記入帳冊，處拘
役貳拾日，如易科罰金，以佰元折算壹日。緩刑貳年。
扣案之薪資卡上偽造之甲○○印文拾貳枚均沒收。
    事  實
一、丙○○係設在基隆市○○路一九二號「立勤工程行」之負責人，為從事業務之人
    且為商業會計法所稱之商業負責人，乙○○為「立勤工程行」之經辦會計人員。
    緣「立勤工程行」於民國八十二年間承包清潔工程時，將打掃部分之工程轉包交
    由包商丁○○（由檢察官另案偵辦）承攬，丙○○明知其支付丁○○之款項共計
    新台幣（下同）二十萬元係承攬人丁○○之工程款，並非甲○○向「立勤工程行
    」所領取之薪資，應由丁○○開立進項發票以供報稅，丙○○竟與乙○○二人基
    於幫助丁○○逃漏此筆工程款之營業稅及營利事業所得稅（起訴書誤載為綜合所
    得稅）之犯意，而與丁○○基於填製不實之會計憑證、記入帳冊及行使業務上登
    載不實文書之共同犯意聯絡與行為分擔，推由丁○○將甲○○自八十二年一月起
    至同年十二月止向「立勤工程行」領取二十萬元薪資之不實事項，填製於「立勤
    工程行」之會計憑證即「立勤工程行薪資卡」上，並於未經甲○○授權下，在該
    「立勤工程行薪資卡」上偽造甲○○之印文十二枚，再交與乙○○用以請領該筆
    工程款，乙○○再據此內容不實之「立勤工程行薪資卡」之原始會計憑證，記入
    帳冊內，並填製附隨丙○○業務上製作之甲○○八十二年度各類所得扣繳暨免扣
    繳憑單（以下簡稱「扣繳憑單」）、「立勤工程行」八十二年度營利事業所得稅
    結算申報書，將上開二十萬元列為「立勤工程行」之薪資成本，於八十三年三月
    間由乙○○持之向財政部台灣省北區國稅局基隆市分局申報「立勤工程行」之營
    利事業所得稅而行使之，以此方式幫助丁○○逃漏稅捐，並足生損害於甲○○及
    稅捐機關對稅捐稽徵之正確性。
二、案經被害人甲○○訴由臺灣基隆地方法院檢察署檢察官聲請簡易判決處刑，本院
    改依通常程序審理。
    理  由
一、按檢察官聲請以簡易判決處刑之案件，經法院認為有刑事訴訟法第四百五十一條
    之一第四項但書之情形者，應適用通常程序審判之，同法第四百五十二條著有明
    文。本院基隆簡易庭認本件有刑事訴訟法第四百五十一條之一第四項但書之情形
    ，應由本院適用通常程序審判之，合先敘明。
二、右揭事實，業據被告丙○○、乙○○自白不諱，核與告訴人甲○○指訴之被害情
    節相符，並有「立勤工程行薪資卡」、甲○○國民身分證影本、財政部台灣省北
    區國稅局綜合所得稅核定通知書、「扣繳憑單」、「立勤工程行」八十二年度營
    利事業所得稅結算申報書、財政部臺灣省北區國稅局基隆市分局函影本等文件附
    卷可稽。足認被告二人之自白與事實相符。本案被告罪證明確，犯行洵堪認定，
    應予依法論科。
三、按各類所得扣繳暨免扣繳憑單，其用意在於方便稅捐機關蒐集及掌握課稅資料，
    以利稅捐之核課，並非證明交易事項發生之經過而為造具記帳憑證或證明處理會
    計事項人員之責任而為記帳所根據之憑證，自難認係商業會計法所稱「原始憑證
    」或「記帳憑證」（最高法院九十一年度臺上字第二八七八號判決意旨參照）。
    次按各類所得扣繳暨免扣繳憑單及稅額申報書，俱屬刑法上之業務文書（最高法
    院七十八年度台上字第四三一號、八十六年度臺上字第五三二號判決要旨參照）
    。再按商業會計法業於八十四年五月十九日修正生效，依刑法第二條第一項但書
    規定比較新舊法結果，以修正前之規定有利於被告，自應適用修正前法律。查被
    告丙○○為「立勤工程行」之負責人，為商業會計法上之商業負責人，被告乙○○為「立勤工程行」經辦會計人員，二人且均為從事業務之人，業如前述。是故
    ，被告丙○○、乙○○二人所為右揭犯行，分別犯有左列之罪：
  (一)被告丙○○、乙○○二人與丁○○基於共同犯意聯絡，以不實事項填製「立勤工
    程行」原始會計憑證即「立勤工程行薪資卡」並據以記入帳冊內，核被告丙○○
    、乙○○二人所為，均係犯八十四年五月十九日修正施行前之商業會計法第六十
    六條第一款之罪。被告二人偽造印文之行為為填製不實會計憑證之階段行為，為
    填製不實會計憑證行為所吸收，不另論罪。又修正前商業會計法第六十六條第一
    款商業負責人、經辦會計人員以明知為不實之事項而填製會計憑證、記入帳冊之
    處罰規定，與刑法第二百十五條所規定之犯罪態樣相同，即係後者之特別法，應
    優先後者而適用，是被告二人填製不實之會計憑證（「立勤工程行薪資表」）及
    記入帳冊部分，即毋庸再論以刑法第二百十五條之罪。被告二人與丁○○就上開
    犯行，彼此間有犯意之連絡及行為之分擔，均應依共同正犯論處。共犯丁○○雖
    無八十四年五月十九日修正施行前之商業會計法第六十六條第一款之身分，但其
    與具有該身分之被告丙○○、乙○○二人共同犯罪，依刑法第三十一條第一項之
    規定，仍應論以共犯。
  (二)被告丙○○、乙○○二人與丁○○基於共同犯意聯絡，將不實事項填載於「扣繳
    憑單」及「立勤工程行」八十二年度營利事業所得稅結算申報書並持以向稅捐機
    關申報，核被告丙○○、乙○○二人所為，均係犯刑法第二百十六條、第二百十
    五條行使業務上登載不實文書罪。被告二人偽填「扣繳憑單」及營利事業所得稅
    結算申報書之業務上文書後復持以行使，其業務登載不實之低度行為為行使之高
    度行為所吸收，不另論罪。又各類所得扣繳暨免扣繳憑單並非商業會計法所稱之
    會計憑證，而係業務上所製作之文書，業如前述，故被告二人將明知不實之事項
    登載於業務上製作之「扣繳憑單」之行為，應係犯刑法第二百十六條、第二百十
    五條行使業務上登載不實文書罪，公訴人認為此部分係犯填製不實會計憑證罪，
    容有未洽，然社會基本事實仍屬同一，此部分之起訴法條應予變更。被告等行使
    填製不實之「扣繳憑單」及營利事業所得稅結算申報書，渠等行使行為難以分割
    ，屬接續之行為，應僅論以一罪。被告二人所犯行使業務上登載不實文書罪，與
    丁○○之間具有犯意聯絡及行為分擔，應論以共同正犯。共犯丁○○雖無從事業
    務之身分，但其與具有該身分之被告丙○○、乙○○二人共同犯罪，依刑法第三
    十一條第一項之規定，仍應論以共犯。
  (三)被告丙○○、乙○○二人另基於幫助之犯意，以上開犯行幫助丁○○逃漏稅捐，
    均係犯稅捐稽徵法第四十三條第一項之幫助納稅義務人逃漏稅捐罪。
  (四)被告二人所犯上開共同填製不實會計憑證並記入帳冊罪與共同行使業務上登載不
    實文書罪，二罪間，有方法結果之牽連關係，為牽連犯，均應從一重之共同填製
    不實會計憑證並記入帳冊罪處斷。又被告二人所犯幫助納稅義務人逃漏稅捐罪與
    共同填製不實會計憑證並記入帳冊罪間，為一行為觸犯二罪名，屬想像競合犯，
    均應從一重之共同填製不實會計憑證並記入帳冊罪處斷。
四、被告二人於行為後，刑法第四十一條業於九十年一月十日修正公布，於同月十二
    日生效施行，修正後規定「犯最重本刑為五年以下有期徒刑以下之刑之罪，而受
    六個月以下有期徒刑或拘役之宣告，因身體、教育、職業或家庭之關係或因其他
    正當事由，執行顯有困難者，得以一元以上三元以下折算一日，易科罰金。但確
    因不執行所宣告之刑，難收矯正之效或難以維持法秩序者，不在此限」，較諸修
    正前舊法規定犯最重本刑為三年以下有期徒刑以下之刑之罪，而受六個月以下有
    期徒刑之宣告，始得易科罰金，對被告較為有利，依刑法第二條第一項前段之規
    定，應適用修正後新法之規定。爰審酌被告二人僅因貪圖方便偶罹刑典，犯罪手
    段、情節尚屬輕微，並坦承一切犯行，犯後態度尚屬良好等一切情狀，分別量處
    如主文所示之刑，並諭知易科罰金之折算標準，以示儆懲。又被告二人均未曾受
    有期徒刑以上刑之宣告，有臺灣高等法院被告全國前案紀錄表在卷可參，其二人
    因欠缺法治觀念，貪圖一時方便，偶罹刑典，經此刑之宣告後，當知警惕自省，
    信無再犯之虞，本院因認所宣告之刑以暫不執行為適當，皆分別諭知緩刑二年，
    以啟自新。扣案之薪資卡上偽造之甲○○印文十二枚，應依刑法第二百十九條之
    規定宣告沒收。
據上論斷，應依刑事訴訟法第四百五十二條、第二百九十九條第一項前段、第三百條
，稅捐稽徵法第四十三條第一項，修正前商業會計法第六十六條第一款，刑法第十一
條前段、第二百十六條、第二百十五條、第二十八條、第三十一條第一項、第五十五
條、第二條第一項、第四十一條第一項前段、第七十四條第一款、第二百十九條，罰
金罰鍰提高標準條例第一條前段、第二條，判決如主文。
本案經檢察官熊南彰到庭執行職務。
中      華      民      國    九十二    年      三      月    二十六    日
                                  臺灣基隆地方法院刑事第三庭
      法  官  王  福  康
右正本證明與原本無異。
對於本件判決如有不服，應於收受送達後十日內，向本院提出上訴書狀，上訴於臺灣
高等法院，並按他造當事人之人數附具繕本。
                                      書記官  李  國  豪
中      華      民      國    九十二    年      三      月    二十六    日
【附錄論罪法條】
修正前商業會計法第六十六條第一款：
    商業負責人，主辦及經辦會計人員，有左列各款情事之一者，處五年以下有期徒
    刑拘役或一萬元以下罰金：
    一、以明知為不實之事項，而填製會計憑證或記入帳冊者。
稅捐稽徵法第四十三條第一項：
    教唆或幫助犯第四十一條或第四十二條之罪者，處三年以下有期徒刑、拘役或科
    新台幣六萬元以下罰金。
刑法第二百十五條：
    從事業務之人，明知為不實之事項，而登載於其業務上作成之文書，足以生損害
    於公眾或他人者，處三年以下有期徒刑、拘役或五百元以下罰金。
刑法第二百十六條：
    使第二百十條至第二百十五條之文書者，依偽造、變造文書或登載不實事項或使
    登載不實事項之規定處斷。


司法院資訊處製作；財團法人民間司法改革基金會備份。
